臺灣嘉義地方法院交通事件裁定　　　　100年度交聲字第812號
原處分機關　交通部公路總局嘉義區監理所
異　議　人
即受處分人　何良政
上列異議人即受處分人因違反道路交通管理處罰條例案件，對於
交通部公路總局嘉義區監理所於民國100年9月19日所為之處分（
原處分案號：嘉監義裁字第裁76-L00000000號），聲明異議，本
院裁定如下：
    主  文
原處分撤銷。
何良政汽車駕駛人，駕駛汽車經測試檢定酒精濃度超過規定標準
吊扣普通輕型機器腳踏車駕駛執照（駕照號碼：Ｚ000000000號）
壹年，並應接受道路交通安全講習。
    理  由
一、聲明異議意旨略以：異議人即受處分人（下稱異議人）何良
    政於民國99年4月18日14時許駕駛車號UME-885之輕型機車，
    行駛於嘉義縣江厝店時因酒駕被警查獲，致遭交通部公路總
    局嘉義區監理所（下稱嘉義區監理所）以嘉監義裁字第裁76
    -L00000000號之違反道路交通管理事件裁決書（下稱本件裁
    決書），裁決應處新台幣45,000元之罰鍰，並於99年5月3日
    吊扣駕照，並應參加道路交通安全講習。然查，異議人因酒
    駕涉及公共危險罪，業經法院判刑且服刑完畢，基於一罪不
    二罰，上開全部處分應予撤銷，爰提起本件聲明異議等語。
二、按汽車駕駛人飲用酒類或其他類似物後其吐氣所含酒精濃度
    超過每公升0.25 毫克或血液中酒精濃度超過0.05%以上者，
    不得駕車；汽車駕駛人，駕駛汽車經測試檢定酒精濃度超過
    規定標準者，處1萬 5千元以上6萬元以下罰鍰，並當場移置
    保管該汽車及吊扣其駕駛執照1 年；汽車駕駛人有上開情形
    者，應接受道路交通安全講習，道路交通安全規則第 114條
    第2款、道路交通管理處罰條例第35條第1項第1款、第 24條
    第1項第2款分別定有明文。又違反道路交通管理事件裁決書
    處罰主文欄，吊扣汽車牌照或駕駛執照處分，應記明應受吊
    扣之汽車牌照或駕駛執照名稱、號碼及吊扣期間，違反道路
    交通管理事件統一裁罰基準及處理細則第43條第2項第3款亦
    有所明定。
三、再按一行為同時觸犯刑事法律及違反行政法上義務規定者，
    依刑事法律處罰之。但其行為應處以其他種類行政罰或得沒
    入之物而未經法院宣告沒收者，亦得裁處之。前項行為如經
    不起訴處分或為無罪、免訴、不受理、不付審理之裁判確定
    者，得依違反行政法上義務規定裁處之，行政罰法第26條定
    有明文，此所謂一事不二罰原則。而探究其立法目的，無非
    以一行為同時觸犯刑事法律及違反行政法上義務規定時，由
    於刑罰與行政罰同屬不法行為之制裁，而刑罰之懲罰作用較
    強，依刑事法律處罰即足資警惕，實無一事二罰再處行政罰
    之必要，且刑事法律處罰，由司法機關依法定程序為之，亦
    較符正當法律程序，自應優先適用。準此，個案中若行為人
    因道路交通之違規事件，亦同時抵觸刑事法律，且已被課予
    刑事處罰並經執行完畢，當足令行為人知所警惕，而達成國
    家公權力之處罰目的，端無必要再透過行政罰中之「罰鍰」
    加以制裁，以免有重複達成其處罰目的之嫌。然「罰鍰」以
    外之沒入或其他種類行政罰，因兼具維護公共秩序之作用，
    為達刑事處罰無法促成之行政目的，行政機關仍得併予裁處
    ；而此處所稱之「其他種類行政罰」，係指違反行政法上義
    務應受裁罰性不利處分之謂，依行政罰法第2 條規定，應包
    括限制或禁止行為之吊扣證照處分及警告性講習處分。
四、經查：
(一)本件異議人於99年 4月18日12時許起，在嘉義縣民雄鄉興中
    村義橋某處榕樹下與友人飲酒，飲酒後已達不能安全駕駛動
    力交通工具之程度，仍駕駛車牌號碼 UME-885號輕機車自該
    處離去，於同日14時許，其行經嘉義縣江厝店時為警攔查，
    當場由舉發機關員警測得異議人呼氣酒精濃度高達每公升0.
    62毫克，而依道路交通管理處罰條例第35條第1項第1款之規
    定，當場製單舉發異議人酒精濃度超過規定標準之違規行為
    ，並以異議人涉犯刑法第185條之3之服用酒類致不能安全駕
    駛動力交通工具而駕駛罪嫌，移送臺灣嘉義地方法院檢察署
    ，經該署檢察官於99年月日以99年度偵字第3398號聲請簡易
    判決處刑，而本院於99年5月26日則以99年度嘉交簡字第434
    號判決判處異議人拘役40 日，如易科罰金，以新臺幣1,000
    元折算1日，並於99年6月22日判決確定，嗣異議人入監執行
    拘役40日，且於100年5月24日執行完畢等節，有卷附之前揭
    字號聲請簡易判決處刑書、判決書及臺灣高等法院被告前案
    紀錄表可參。
(二)而異議人因本件違規，嗣經嘉義區監理所於上開拘役執行完
    畢後之100年9月19日，裁決處異議人罰鍰4,5000元，吊扣駕
    駛執照12個月（已於99年5月3日執行完畢），並應參加道路
    交通安全講習等情，則有本件裁決書附卷可徵，異議人對此
    亦無爭執，是堪認定。惟異議人因本件違規行為同時涉及刑
    事責任，迭經入監執行拘役40日完畢，已如上述，則既已優
    先適用刑事法律對異議人加以制裁，應堪認可達處罰目的，
    從而，嘉義區監理所嗣後再就同一違規行為裁處異議人罰鍰
    45,000元，因罰鍰之裁處性質上仍屬對異議人已發生之違規
    行為之制裁，難認具有維護公共秩序以達其他行政管制目的
    之作用，是有關此部分罰鍰之處罰，顯係違反「一事不二罰
    」之原則，即有未洽。
(三)又按「汽車駕駛執照分為下列各類：一、小型車普通駕駛執
    照。二、大貨車普通駕駛執照。三、大客車普通駕駛執照。
    四、聯結車普通駕駛執照。五、小型車職業駕駛執照。六、
    大貨車職業駕駛執照。七、大客車職業駕駛執照。八、聯結
    車職業駕駛執照。九、國際駕駛執照。十、輕型機器腳踏車
    駕駛執照。十一、小型輕型機器腳踏車駕駛執照。十二、普
    通輕型機器腳踏車駕駛執照。十三、重型機器腳踏車駕駛執
    照。十四、普通重型機器腳踏車駕駛執照。十五、大型重型
    機器腳踏車駕駛執照。」（道路交通安全規則第53條規定參
    照）。另道路交通管理處罰條例第68條業於94年12月14日修
    正，並自95年3月1日施行，修正前之道路交通管理處罰條例
    第68條規定：「汽車駕駛人，因違反本條例及道路交通安全
    規則之規定，受吊扣或吊銷駕駛執照處分時，吊扣或吊銷其
    持有各級車類之駕駛執照」；修正後之道路交通管理處罰條
    例第68條規定：「汽車駕駛人，因違反本條例及道路交通安
    全規則之規定，受吊銷駕駛執照處分時，吊銷其持有各級車
    類之駕駛執照」；其原提案修正條文為：「汽、機車駕駛人
    ，因違反本條例及道路交通安全規則之規定，受吊扣或吊銷
    駕駛執照處分時，吊扣或吊銷其違法或違規當時所駕駛車輛
    之駕駛執照」；其立法理由略以：「原條文將違法或違規駕
    駛人所持有各級車類之駕駛執照一併吊扣或吊銷，失之過酷
    ，影響人民工作及生活甚鉅，爰修正之」等語，惟最後僅將
    「吊扣」部分刪除，保留受吊銷處分者仍吊銷其持有之各級
    駕駛執照。則參諸上開立法理由及立法經過，行為人有道路
    交通管理處罰條例第35條第1項第1款所規定之違規行為，須
    吊扣駕駛執照時，僅能吊扣行為人違法或違規當時駕駛車輛
    所憑之駕駛執照，不得再吊扣行為人所持有、與駕駛違規車
    輛無關之其他各級車類駕駛執照（臺灣高等法院暨所屬法院
    97年法律座談會刑事類提案第40號之研討結果，亦同此看法
    ）。查異議人係持有小型車普通駕駛執照及普通重型機器腳
    踏車駕駛執照，有本院依職權調取公路監理電子閘門證號查
    詢汽車駕駛人資料2 紙附卷可憑，而本件違規時異議人係騎
    駛車牌號碼 UME-885號輕型機車，該車之汽缸總排氣量為49
    立方公分，屬道路交通安全規則第3 條所稱之「普通輕型機
    器腳踏車」，亦有卷附公路監理電子閘門車號查詢輕型機車
    車籍資料1紙足參，惟本件裁決書於處罰主文第1項僅記載「
    罰鍰新臺幣45,000元整，99年5月3日吊扣駕照，並應參加道
    路交通安全講習。」而未載明所吊扣之駕駛執照名稱、號碼
    及吊扣期間，即與前揭違反道路交通管理事件統一裁罰基準
    及處理細則第43條第2項第3款之規定有違，易言之，有處罰
    主文記載未臻明確之瑕疵，則徵諸上開說明，應明確記載其
    吊扣之駕駛執照為「普通輕型機器腳踏車駕駛執照」，且載
    明駕駛執照號碼及吊扣期間，方屬允當。另有關本件裁決書
    中處分異議人應參加道路交通安全講習部分，經本院揆諸上
    揭規定，係於法有據且處罰內容上核無違誤。
(四)至道路交通管理處罰條例第35條第8 項固定有汽車駕駛人經
    裁判確定處以罰金低於該條例第92條第4 項所訂最低罰鍰基
    準規定者，應依該條例裁決繳納不足最低罰鍰部分之規定，
    考其立法目的，當係考量由刑罰權所施加之「罰金」處罰，
    與由行政裁罰權所施加之「罰鍰」處罰，性質上皆係偏向制
    裁行為人過去之義務違反，在目的上可謂同一，雖以刑事法
    律之處罰為優先，行政法之處罰作為備位，但非謂單一違規
    事件經行使刑罰權後，行政裁罰權後續行使必屬重複處罰，
    而定無再介入之餘地；倘刑罰權課予行為人之不利益，與行
    政裁罰權在其權限範圍內所得課予行為人之最高度不利益相
    較後，前者較低且有一可具體計算之差額，此時基於充分評
    價行為人違規情節，以達成完整處罰目的之考量，立法者自
    可制定法律，授權行政機關行使裁罰權，再對行為人裁處之
    。從而，於94年2月5日行政罰法公布後，在一事不二罰之原
    則下，為避免刑事法律處罰額度有低於行政罰之情況時，易
    滋生爭議，因而有上開規定於94年12月28日之增訂。經查：
    異議人因本件違規係經本院判處拘役之刑，雖拘役之刑為得
    易科罰金之短期自由刑，然可否易科罰金屬執行層面之問題
    ，而道路交通管理處罰條例第35條第8 項已明確規定「經裁
    判確定處以罰金」，足徵「罰金」必屬刑罰之主刑，始有適
    用本規定之餘地。據上，異議人因本件違規，經裁判確定處
    以拘役，性質上非屬罰金甚明，對異議人所構成之不利益，
    即無從與其嗣後遭裁處之罰鍰進行差額之比較，是原處分機
    關自不得適用上開規定，對異議人裁決繳納不足最低罰鍰之
    部分，附此敘明。
五、綜上，異議人於前揭時、地駕駛自用小客車，經測試檢定酒
    精濃度超過規定標準之違規事證明確，嘉義區○○○○道路
    交通管理處罰條例第24條第1項第2款之規定處分其應參加道
    路交通安全講習，於法有據，應無不合；另依同條例第35條
    第1項第1款之規定裁處罰鍰45,000元，及吊扣駕駛執照卻未
    載明所吊扣之駕駛執照名稱、號碼及吊扣期間，均難認適法
    。從而，本件聲明異議為有理由，應由本院將原處分全部撤
    銷，依法自為如主文第2 項所示之裁罰（臺灣高等法院暨所
    屬法院98年法律座談會刑事類提案第23號問題(二)研討意見
    之結論）。至本院上開自為裁罰之諭知中，就異議人應吊扣
    普通輕型機器腳踏車駕駛執照1 年部分，雖現實上監理機關
    採一照原則，就機器腳踏車之駕駛執照部分，未就異議人可
    持有之較低等級者發給，惟原處分機關可透過電腦資料處理
    或在現有駕駛執照上註記或其他方式以資解決，尚無不能執
    行之問題，併予指明（臺灣高等法院暨所屬法院98年法律座
    談會刑事類提案第20號之研討結果可供參照）。
據上論斷，應依道路交通管理處罰條例第87條第2 項，道路交通
事件處理辦法第19條前段，裁定如主文。
中    華    民    國   100    年    11    月    10    日
                  交通法庭    法  官  李東益
上列正本證明與原本無異。
如不服本裁定，應於裁定送達後5日內向本院提出抗告狀（應附
繕本）。
中    華    民    國   100    年    11    月    10    日
                              書記官  吳念儒